臺灣基隆地方法院民事判決
110年度訴字第166號
原      告  財政部國有財產署北區分署

法定代理人  郭曉蓉  
訴訟代理人  陳貞樺  

原      告  臺北市政府財政局

法定代理人  陳家蓁  
共      同
訴訟代理人  張漢榮律師
被      告  孫紫筠  
            莊俊仁  

共      同
訴訟代理人  詹振寧律師
上列當事人間損害賠償事件，原告提起刑事附帶民事訴訟，請求
損害賠償，經本院刑事庭以108年度重附民字第294號裁定移送而
來，本院於民國110年12月6日言詞辯論終結，判決如下：
    主  文
一、被告應將坐落基隆市○○區○○段○○○○○地號土地上如附圖編號A
    部分所示「後方水泥地」、如附圖編號B部分所示「前方水
    泥地」、如附圖編號C部分所示「建物主體」拆除（上揭應
    拆除之水泥地，僅指水泥鋪面，不包含其所坐落之
　　擋土設施），並將上開占用土地返還原告。
二、被告應給付原告財政部國有財產署北區分署新臺幣壹拾壹萬
    肆仟貳佰壹拾貳元，及自民國一百零八年十月二日起至清償
    日止，按年息百分之五計算之利息，暨自民國一百一十年十
    二月一日起至返還前項土地之日止，按月給付原告財政部國
    有財產署北區分署新臺幣參仟肆佰陸拾柒元。
三、被告應給付原告臺北市政府財政局新臺幣壹拾壹萬肆仟貳佰
    壹拾貳元，及自民國一百零八年十月二日起至清償日止，按
    年息百分之五計算之利息，暨自民國一百一十年十二月一日
    起至返還第一項土地之日止，按月給付原告臺北市政府財政
    局新臺幣參仟肆佰陸拾柒元。
四、原告其餘之訴駁回。
五、訴訟費用由被告負擔。
六、本判決主文第一項，於原告以新臺幣貳佰陸拾壹萬陸仟零陸
    拾陸元為被告供擔保後，得假執行，但被告如以新臺幣柒佰
    捌拾肆萬捌仟壹佰玖拾柒元為原告預供擔保，得免為假執行
    。
七、本判決主文第二項，於原告財政部國有財產署北區分署以已
    到期金額三分之一金額為被告供擔保後，得假執行，但被告
    如以已到期金額之全額為原告財政部國有財產署北區分署預
    供擔保，得免為假執行。
八、本判決主文第三項，於原告臺北市政府財政局以已到期金額
    三分之一金額為被告供擔保後，得假執行，但被告如以已到
    期金額之全額為原告臺北市政府財政局預供擔保，得免為假
    執行。　　
九、原告其餘假執行之聲請駁回。
    事實及理由
壹、程序部分
    按訴狀送達後，原告不得將原訴變更或追加他訴，但請求之
    基礎事實同一者、不甚礙被告之防禦及訴訟之終結者，不在
    此限，民事訴訟法第255條第1項第2、7款定有明文。經查，
    本件原告起訴時，訴之聲明為：㈠被告2人應將坐落基隆市○○
    區○○段000地號土地上如證據清單編號㈧基隆市安樂地政事務
    複丈成果圖及臺灣基隆地方檢察署108年度偵字第549、3134
    、3135號起訴書附表所示編號1建物後方水泥地（面積197.4
    5平方公尺）、編號2建物前方水泥地（面積106.29平方公尺
    ）及編號3建物主體（面積133.49平方公尺）之地上物拆除
    ，將土地回復原狀返還原告2人及其他共有人。㈡被告2人應
    給付原告2人各新臺幣（下同）44,652元，及自起訴狀繕本
    送達之翌日起至清償日止，按年息百分之5計算之利息。暨
    自民國108年9月1日起至返還土地之日止，按月給付原告（
    誤載為被告）2人各3,721元。㈢原告2人願供擔保，請准宣告
    假執行。㈣訴訟費用由被告2人負擔。嗣因基隆市○○區○○段00
    0地號土地，經法院裁判分割為同段103地號及同段103-2地
    號（分割前之土地，下稱分割前103地號土地；分割後之土
    地，下分稱：系爭103地號土地、系爭103-2地號土地），系
    爭103地號土地分歸原告2人共有，應有部分各2分之1，系爭
    103-2地號土地分歸被告孫紫筠所有。並經本院囑託地政機
    關測量後，原告乃於110年11月17日（本院收文日期）以民
    事辯論意旨狀及於110年11月24日（本院收文日期）以民事
    更正狀，變更訴之聲明為：㈠被告2人應將坐落系爭103-2地
    號土地上，如本判決附圖（下稱附圖）編號A之後方水泥地
    （面積197.45平方公尺）、編號B之前方水泥地（面積72.9
    平方公尺）及編號C之建物主體（面積46.25平方公尺）之地
    上物拆除，將土地回復原狀返還原告2人。㈡被告2人應給付
    原告財政部國有財產署北區分署133,629元，及自起訴狀繕
    本送達之翌日起至清償日止，按年息百分之5計算之利息，
    暨自110年12月1日起至返還土地之日止，按月給付原告財政
    部國有財產署北區分署3,467元。㈢被告2人應給付原告臺北
    市政府財政局133,629元，及自起訴狀繕本送達之翌日起至
    清償日止，按年息百分之5計算之利息，暨自110年12月1日
    起至返還土地之日止，按月給付原告臺北市政府財政局3,46
    7元。㈣願供擔保，請准宣告假執行。㈤訴訟費用由被告負擔
    。經核原告上開訴之變更，其請求之基礎事實同一，且不甚
    礙被告之防禦及訴訟終結，參以首開規定，應予准許。
貳、實體部分
一、原告起訴主張：
　  分割前103地號土地為臺北市（以原告臺北市政府財政局為
    管理者）及中華民國（以財政部國有財產署為管理者）與孫
    紫筠共有，嗣經臺灣高等法院109年度上字第208號分割共有
    物事件判決分割，系爭103地號土地分歸被告孫紫筠所有，
    系爭103-2地號土地分歸臺北市與中華民國共有，應有部分
    各2分之1，是原告請求拆除之範圍為被告占用系爭103-2地
    號土地之範圍。被告2人於107年8月間（本院按：就附圖編
    號A之水泥地，依基隆地檢署107年度交查字第432號卷第35
    頁照片，拍攝日期為107年5月30日，照片顯示當時分割前10
    3地號土地，於附圖編號A部分之位置已有水泥鋪面，是被告
    就附圖編號A之水泥地之鋪設日期，應係於107年5月30日前
    ，原告此部分主張容有誤解），擅自僱用不知情之工人，在
    分割前103地號土地上開挖整地、鋪設水泥鋪面及興建廟宇
    等建物。經上揭裁判分割後，本院囑託地政機關測量，被告
    占用系爭103-2地號土地之範圍為如附圖編號A、B、C所示。
    惟該等地上物並未經原告許可而興建，被告就系爭103-2地
    號土地並無使用權限，原告爰依民法第767條之規定請求被
    告拆除占用系爭103-2地號土地上之地上物，並將系爭103-2
    地號土地返還原告。而被告無權占有土地，獲有相當於租金
    之利益，原告自得請求被告給付相當於租金之不當得利。考
    量系爭103-2地號土地位於基隆市○○區○○○路○道○號高速公路
    交流道入口處附近，交通便利，基金一路沿路商家林立，商
    業活動繁榮，茲以申報地價百分之5計算相當於租金之不當
    得利，應屬適當，以被告占用面積316.6平方公尺，原告應
    有部分各2分之1，系爭土地107年申報地價每平方公尺5,107
    元、109年申報地價5,257元計算，被告自107年9月1日起至1
    10年11月30日止應給付原告各133,629元之不當得利，並應
    自110年12月1日起至返還土地之日止，按月給付原告2人各3
    ,467元之不當得利。為此提起本件訴訟，並聲明：㈠被告2人
    應將系爭103-2地號土地上，如附圖編號A之建物後方水泥地
    （面積197.45平方公尺）、編號B之建物前方水泥地（面積7
    2.9平方公尺）及編號C之建物主體（面積46.25平方公尺）
    等地上物拆除，將土地回復原狀返還原告2人。㈡被告2人應
    給付原告財政部國有財產署北區分署133,629元，及自起訴
    狀繕本送達之翌日起至清償日止，按年息百分之5計算之利
    息，暨自110年12月1日起至返還土地之日止，按月給付原告
    國有財產署北區分署3,467元。㈢被告2人應給付原告臺北市
    政府財政局133,629元，及自起訴狀繕本送達之翌日起至清
    償日止，按年息百分之5計算之利息，暨自110年12月1日起
    至返還土地之日止，按月給付原告臺北市政府財政局3,467
    元。㈣願供擔保，請准宣告假執行。㈤訴訟費用由被告2人負
    擔。（本院按：依原告訴之聲明所示，原告請求被告拆除附
    圖編號A之建物後方水泥地、附圖編號B之建物前方水泥地，
    請求拆除之標的物均為「水泥地」，且依原告起訴狀及民事
    辯論意旨狀記載：被告在系爭土地上開挖整地、鋪設水泥鋪
    面、興建廟宇等建物占用土地等情，綜上各情，應認原告所
    請求拆除附圖編號A之後方水泥地、附圖編號B之前方水泥地
    ，均僅指水泥鋪面，而不包括水泥鋪面所附著、坐落之擋土
    設施，附此指明）。
二、被告抗辯略以：
　㈠關於原告主張被告無權占用土地部分：
　⒈被告2人並無占用系爭103-2地號土地如附圖編號A、B之事實
    ：被告莊俊仁雖有於系爭103-2地號土地如附圖編號A、B舖
    設水泥之事實，然系爭土地於未舖設水泥前，因常遭大水淹
    沒，土質鬆軟，有陸續崩蹋沉入溪河之狀況，此有系爭土地
    舖設水泥前之照片可證，而事實上系爭土地於分割前亦確有
    部分土地已沒入溪河之中，被告不忍土地遭大水沖刷，乃花
    錢雇工舖設水泥，係為系爭土地全體共有人之利益而為管理
    及保存行為，且舖設水泥之後，系爭土地即無再遭沖刷崩蹋
    之狀況，原告請求被告拆除前揭水泥地，並將上開土地回復
    原狀返還原告，客觀上顯屬不能，且亦有害於系爭103-2地
    號土地之保存，原告此部分之請求應無理由。
　⒉系爭土地於分割前，被告2人確有於分割前103地號土地上，
    及如附圖編號C之土地興建廟宇之事實，於系爭土地分割後
    ，就占用附圖編號C之土地部分，被告亦願自行拆遷，惟拆
    遷廟宇涉及水土保持問題，自刑事案件偵審期間迄今，被告
    仍無法取得基隆市政府核准水土地保持計畫，被告願於水土
    保持問題解決後，將附圖編號C部分自行花費拆遷騰空返還
    原告。
　㈡關於原告主張被告應給付不當得利部分：
　⒈被告就附圖編號A、B部分雖有舖設水泥之事實，惟係為全體
    共有人有利之管理及保存行為，且舖設水泥之後，被告2人
    並未占用，並未獲得占用附圖編號A、B土地之不當得利，原
    告請求被告應給付此部分之不當得利，應無理由。
　⒉如鈞院仍認被告2人應給付不當得利，被告2人亦主張下列項
    目及金額抵銷：
　⑴系爭土地分割前，被告2人於系爭土地上施作水土保持設施，
    並繳納開發回饋金364,554元予基隆市政府，此部分事實兩
    造於前揭臺灣高等法院109年度上字第208號系爭土地分割共
    有物事件均不爭執，此部分費用，屬有利於系爭土地全體共
    有人之管理及保存費用，應由全體共有人依持分比例負擔，
    而原告2人就系爭土地持分各為5分之2，上開開發回饋金即
    應由原告各負擔145,822元，被告2人於上開金額範圍內行使
    抵銷權。
　⑵被告2人於分割前在系爭土地上施作水土保持設施，花費175
    萬元（不含稅），此部分費用，亦屬有利於系爭土地全體共
    有人之管理及保存費用，應由全體共有人依持分比例負擔，
    而原告2人就系爭土地持分各為5分之2，上開水土保持設施
    費用175萬元，即應由原告各負擔70萬元，被告2人於上開金
    額範圍內行使抵銷權。
　㈢聲明：
　⒈原告之訴及假執行之聲請均駁回。
　⒉訴訟費用由原告負擔。
　⒊被告如受不利判決，願供擔保免為假執行。
三、本院之判斷：
  ㈠原告主張系爭103-2地號土地為臺北市（管理者為臺北市政府
    財政局）與中華民國（管理者為財政部國有財產署）共有，
    應有部分各2分之1，如附圖編號A、B部分之水泥地為被告所
    鋪設、C部分之建物主體為被告所興建，均占用於系爭103-2
    地號土地，其位置及面積如附圖編號A、B、C所示等情，有
    原告提出土地登記第二類謄本影本、地籍圖謄本影本在卷可
    稽，且經本院勘驗及囑託基隆市安樂地政事務測量屬實，有
    勘驗測量筆錄、照片及基隆市地政事務所110年11月4日基地
    所測字第1100012089號函附收件日期字號110年10月22日基
    隆土丈字第450號、複丈日期110年11月2日之土地複丈成果
    圖（即附圖）在卷足憑，且為被告所不爭執，上情堪予採認
    。
  ㈡按所有人對於無權占有或侵奪其所有物者，得請求返還之。
    民法第767條第1項前段定有明文。又「以無權占有為原因，
    請求返還土地者，占有人對土地所有權存在之事實無爭執，
    而僅以非無權占有為抗辯者，土地所有權人對其土地被無權
    占有之事實無舉證責任，占有人自應就其取得占有係有正當
    權源之事實證明之」，此有最高法院85年度台上字第1120號
    判決意旨參照。本件被告以如附圖編號A、B之水泥地、編號
    C之建物占用系爭103-2地號土地，業如前述。被告雖辯稱：
    係為避免土地遭大水沖刷而雇工舖設水泥，係為系爭土地全
    體共有人之利益而為管理及保存行為，原告請求被告拆除水
    泥地並回復原狀返還原告，客觀上顯屬不能，且亦有害於系
    爭103-2地號土地之保存云云，惟查，被告對於未得分割前1
    03地號土地其餘共有人（即原告2人）之同意即擅自於其上
    鋪設水泥及興建廟宇之事實，並無爭執，被告已屬無權占有
    。並觀之本院勘驗現場照片所示，被告係於所鋪設之水泥地
    面上興建廟宇，可見被告係為遂行其興建廟宇、便利廟宇使
    用之目的，而鋪設水泥地，是被告鋪設水泥所為，難認係共
    有物之管理、保存行為，被告據此主張有權占有云云，自非
    可採。此外，被告並未具體指明並舉證證明占有系爭103-2
    地號土地有何其他正當權源，從而，原告主張被告無權占用
    系爭103-2地號土地，應可採認，原告依民法第767條第1項
    之規定，請求被告將占用系爭103-2地號土地如附圖編號A、
    B所示之水泥地及編號C所示之建物主體等地上物拆除，將占
    用部分返還原告，自屬有據。
  ㈢關於原告訴之聲明第㈠項請求被告「將土地回復原狀」之部分
    ，惟按當事人主張有利於己之事實者，就其事實有舉證之責
    任，民法第277條定有明文。原告並未具體指明並舉證證明
    所指「原狀」為何，則原告請求「將土地回復原狀」，難以
    准許，附此指明。
　㈣至於被告辯稱：拆除附圖編號A、B部分之水泥地屬客觀不能
    云云，惟原告並未提出確切證據以實其說，難以採認。被告
    復辯稱：拆除水泥地有害於系爭土地之保存，及拆除附圖編
    號C部分涉及水土保持問題，被告尚未能取得基隆市政府核
    准水土保持計畫等情，惟被告既以水泥地、建物等地上物無
    權占有系爭103-2地號土地編號A、B、C部分，自有以合法妥
    適之方式拆除、移除該等地上物之義務，至於如何於不影響
    系爭103-2地號土地保存之情形下，以妥適之方式拆除附圖
    編號A、B部分水泥地，及如何以合法方式拆除附圖編號C部
    分建物，均屬執行方法之問題，附此指明。
　㈤被告2人均因違反水土保持法等案件，經本院刑事庭於109年1
    2月25日以108年度訴字第502號判處罪刑，並就如基隆市安
    樂地政事務所108年4月18日土地複丈成果圖所標示之工作物
    （含建物主體、水泥地）宣告沒收，並確定在案，有刑事判
    決附卷可稽（本院按：基隆市安樂地政事務所108年4月18日
    土地複丈成果圖所標示之工作物其中編號A、B1、C1，應涵
    蓋本判決附圖編號A、B、C部分）。惟該刑事判決宣告沒收
    部分尚未執行完畢，此有本院110年12月6日之公務電話紀錄
    在卷可稽，且經兩造陳述在卷（見本院110年12月6日言詞辯
    論筆錄），既無從認定上開刑事判決宣告沒收部分已經執行
    完畢，即難認被告已經喪失附圖編號A、B部分水泥地、編號
    C部分建物之所有權或事實上處分權，附此指明。
  ㈥按無法律上原因而受利益，致他人受損害者，應返還其利益
    。雖有法律上原因，而其後已不存在者，亦同，此為民法第
    179條所明定。故得請求之不當得利範圍，應以他方所受之
    利益為度，非以請求人所受損害若干為準，而無權占有他人
    土地，可能獲得相當於租金之利益，為社會通常之觀念。最
    高法院著有61年度台上字1695號判例要旨可資參照。原告 
    主張被告無權占有系爭103-2地號土地如附圖編號A、B、C所
    示部分，既屬可採，原告主張被告無權占用該部分之土地而
    受有相當於租金之不當得利，即屬有理。次按「地方城市房
    屋之租金，以不超過土地及其建物申報總價年息百分之十為
    限」、「土地法第九十七條所謂土地及建築物之總價額，土
    地價額依法定地價，建築物價額依該管直轄市或縣（市）地
    政機關估定之價額」、「土地所有權人依本法所申報的地價
    ，為法定地價」，土地法第97條第1項及同法施行法第25條
    、同法148條定有明文。又按計算相當於租金之不當利益數
    額，除以基地申報地價、課稅現值為基礎外，尚須斟酌基地
    之位置，工商業繁榮之程度，承租人利用基地之經濟價值及
    所受利益等項，最高法院著有68年度台上字第3071號判例要
    旨可資參照。本院審酌系爭103-2地號土地位於基金一路129
    巷附近，附近有高速公路交流道，生活機能尚屬便利，認原
    告主張以申報地價年息百分之5計算相當於租金之不當得利
    數額，並無不當。而分割前103地號土地107年1月、109年1
    月之申報地價分別為每平方公尺5,107元、5,257元，系爭10
    3-2地號土地109年1月之申報地價為每平方公尺5,257元，有
    土地登記第二類謄本在卷可稽。被告占用系爭103-2地號土
    地之面積合計為316.6平方公尺，原告請求自107年9月1日起
    之不當得利，而原告2人於107年9月1日至110年1月13日期間
    ，就分割前103地號土地之應有部分各為10分之4。按共有物
    之分割，經分割形成判決確定者，即生共有關係終止及各自
    取得分得部分所有權之效力。依系爭103-2地號土地登記第
    二類謄本記載，以判決共有物分割為登記原因所為之登記，
    其原因發生日期記載為110年1月14日，堪認上揭分割共有物
    之判決於當日確定，原告於當日取得系爭103-2地號土地所
    有權，自110年1月14日起原告2人之應有部分各為2分之1，
    據此計算，原告2人各得請求被告給付自107年9月1日至110
    年11月30日止之不當得利金額為114,212元，原告2人各得請
    求被告自110年12月1日起按月給付之不當得利金額為3,467
    元【計算式：⒈原告2人各得請求被告給付自107年9月1日起
    至108年12月31日止相當於租金之不當得利金額為43,146元〔
    （計算式：5,107元×316.6㎡×5％×(1+122/365)×4/10＝43,146
    元（元以下四捨五入，下同）〕。⒉原告2人各得請求被告給
    付自109年1月1日起至110年1月13日止相當於租金之不當得
    利金額為34,473元〔計算式：5,257元×316.6㎡×5％×(1+13/365
    )×4/10＝34,473元〕。⒊原告2人各得請求被告給付自110年1月
    14日起至110年11月30日止相當於租金之不當得利金額為36,
    593元〔計算式：5,257元×316.6㎡×5％×(321/365)×1/2＝36,593
    元〕。⒋上開⒈⒉⒊合計為114,212元。⒌原告2人各得請求自110
    年12月1日起至返還土地之日止按月給付之不當得利金額為3
    4,473元（計算式：5,257元×316.6㎡×5％×1/12×1/2＝3,467元
    ）】。
  ㈦被告雖主張：其於分割前103地號土地施作水土保持設施花費
    175萬元及繳納開發回饋金364,554元予基隆市政府，屬有利
    於全體共有人之管理及保存費用，原告應各依應有部分負擔
    其中5分之2即70萬元、145,822元，而提出抵銷抗辯，並提
    出工程契約書影本為證。經查，觀之本院勘驗現場照片所示
    ，被告於分割前103地號土地施作擋土牆等設施，係為於其
    上興建廟宇之目的所為，是縱使被告支出施作水土保持設施
    之工程費及繳納開發回饋金，亦係為遂行無權占有系爭土地
    之目的，難認係屬有利於全體共有人之管理及保存費用。被
    告主張原告應按應有部分比例分擔此部分費用，自屬無據，
    是被告之抵銷抗辯，自無理由。
四、綜上所述，原告依民法第767條第1項、第179條規定，請求
    被告將系爭103-2地號土地上之如附圖編號A所示「後方水泥
    地」、編號B所示「前方水泥地」、編號C所示「建物主體」
    等地上物（上揭應拆除之水泥地，僅指水泥鋪面，不包含其
    所坐落之擋土設施），將占用土地返還原告，及請求被告給
    付原告2人各114,212元，及自起訴狀繕本送達翌日即108年1
    0月2日起至清償日止，按年息百分之5計算之利息，暨自110
    年12月1日起至清償日止，至返還占用土地之日止，按月給
    付原告2人各3,467元，為有理由，應予准許。逾此範圍之請
    求，為無理由，應予駁回。
五、兩造陳明願供擔保，請准宣告假執行及免為假執行，經核均
    無不合，爰分別酌定相當之擔保金額予以准許。至於原告敗
    訴部分，其假執行之聲請失所依附，併予駁回。
六、本件事證已經明確，兩造其餘主張、舉證及攻擊或防禦方法
    及所用之證據，經本院斟酌後，認為均不足以影響本判決之
    結果，爰不逐一論列，附此敘明。
參、據上論結，本件原告之訴為一部有理由、一部無理由，依民
    事訴訟法第79條、第390條、第392條第2項，判決如主文。
中　　華　　民　　國　　110 　年　　12　　月　　30　　日
                             法  官  高偉文
以上正本係照原本作成。
對於本件判決如有不服，應於收受送達後20日內向本院提出上訴
書狀，敘述上訴之理由，上訴於臺灣高等法院，並按他造當事人
之人數附具繕本。如委任律師提起上訴者，應一併繳納上訴審裁
判費。
中　　華　　民　　國　　110 　年　　12　　月　　30　　日
                             書記官 蕭靖蓉